【裁判字號】    91,訴,3763
【裁判日期】    920904
【裁判案由】    營利事業所得稅
【裁判全文】
臺北高等行政法院判決                            九十一年度訴字第三七六三號
                              .
    原      告  隆恩通運有限公司
    代  表  人  甲○○
    訴訟代理人  劉邦川律師
    複  代理人  康文毅律師
    被      告  財政部臺灣省北區國稅局
    代  表  人  林吉昌（局長）
    訴訟代理人  乙○○
右當事人間因營利事業所得稅事件，原告不服財政部中華民國九十一年五月二十八日
台財訴字第０九０００五一九八六號訴願決定，提起行政訴訟。本院判決如左：
    主      文
原告之訴駁回。
訴訟費用由原告負擔。
    事      實
一、事實概要：原告八十六年度營利事業所得稅結算申報，原列報全年所得額新台幣
    （下同）六三七、八四四元，經被告初查通知其於八十八年三月二十五日提示帳
    簿憑證供核，原告未依限提示帳證備查，被告遂依所得稅法第八十三條第一項規
    定，按同業利潤標準核定營業淨利為五、四一一、一六七元，加計非營業收入八
    一０、六一一元，核定全年所得額六、二二一、七七八元。原告不服，申經復查
    結果，未獲准變更，提起訴願，亦遭決定駁回，遂向本院提起行政訴訟。
二、兩造聲明：
  (一)原告聲明：
    1.訴願決定、原處分均撤銷。
    2.訴訟費用由被告負擔。
  (二)被告聲明：
    1.駁回原告之訴。
    2.訴訟費用由原告負擔。
三、兩造爭點：
    1.原告八十六年度營利事業所得稅結算申報，被告於核定後，可否因檢調單位查
      獲訴外人李文鑫集團申報或簽證案件涉嫌逃漏稅捐，查扣證物中有原告之資料
      ，再通知原告提示帳證供核，且再核定稅額？
    2.原告八十六年度之帳簿憑證是否因李文鑫犯罪集團案件遭調查局查扣致下落不
      明，而無法完整提示供核？
  (一)原告主張之理由：
    1.按原告八十六年度有關帳務係委託在被告登記有案之記帳業者代為處理，而當
      年度營利事業所得稅結算申報案件則透過記帳業者委託財政部核發證照並監督
      之會計師辦理查核簽證，申報完妥，惟會計師涉及李文鑫犯罪集團，全部資料
      包括帳簿憑證，全遭調查站及被告搜扣，致原告原交予會計師之全部帳簿憑證
      已散失不全。又被告全面要求涉及李文鑫集團旗下會計師簽證案件之廠商，提
      示帳簿憑證供核，再以無法提示帳簿憑證為由，依所得稅法第八十三條規定，
      按同業利潤標準核定所得額，責命補繳營利事業所得稅，實有未合。
    2.次按「認定事實，須憑證據，不得出於臆測，此項證據法則，自為行政訴訟所
      適用。．．．」、「當事人主張事實，須負舉證責任，倘其所提出之證據，不
      足為主張事實之證明，自不能認其主張之事實為真實。又行政官署對於人民有
      所處罰，必須確實證明其違法之事實。倘不能確實證明違法事實之存在，其處
      罰即不能認為合法。」，行政法院（現改制為最高行政法院）六十一年判字第
      七０號及三十九年判字第二號分別著有明文。又「開始查帳前，應先就左列各
      項目選擇一個月或抽取足夠資料予以核對，判別其內部會計作業之真確性：一
      、傳票與原始憑證逐一核對。．．．」、「損益科目之查核，依左列規定辦理
      。．．．三、銷貨成本之查核：（一）進貨是否已取得合法憑證，有無以內部
      憑證代替外來憑證使用情形．．．四、營業費用及營業外支出：各項有關營業
      及營業外支出帳目，應以與所有原始憑證、文據、帳冊逐一詳加查核為原則，
      倘因事業組織龐大，其內部會計制度及牽制已臻嚴密可信，其每日發生費用支
      出事項繁多，逐一查核憑證過於耗時費力者，得採抽查方式辦理，惟應予說明
      抽查之方法及成數。．．」、「凡經查明帳簿文據之記錄不相符合或與有關法
      令規定不符，影響所得額之計算者，應予調整。」，分別為行為時會計師辦理
      所得稅查核簽證申報須知第六條第一款、第十一條第三款第一目、第十一條第
      四款及第七條第二項所明文。另「中華民國人民，經會計師考試及格，取得會
      計師資格，領有會計師證書者，得充會計師。」、「會計師之主管機關：在中
      央為財政部；在省（市）為財政廳（局）。」、「請領會計師證書，應具申請
      書及證明資格文件，申請財政部核發之。」、「會計師執行業務事件，應分別
      依業務事件主管機關法令之規定辦理。」，復分別為行為時會計師法第一條第
      一項、第三條、第五條及第八條所明定。原告將系爭帳務委由會計師辦理簽證
      ，乃信賴國家證照之審核及主管機關之監督，而有關帳簿憑證因該犯罪集團之
      受到偵訊，遭調查局查扣致散失不全，無法完整提示供核，被告依所得稅法第
      八十三條規定以同業利潤標準核定原告所得額，顯違信賴保護原則。
    3.又按「營利事業當年度使用之帳簿因故滅失者，得報經該管稽徵機關核准另行
      設置新帳，依據原始憑證重行記載，依法查帳核定。營利事業當年度關係所得
      額之全部或一部之原始憑證，因遭受不可抗力災害或有關機關因公調閱，以致
      滅失者，稽徵機關得依該事業以前三個年度經稽徵機關核定純益率之平均數核
      定之。其屬新開業或由小規模營利事業改為使用統一發票商號者，得依上年度
      查帳核定當地同業之平均純益率核定之。又災害損失部分，如經查明屬實，可
      依本準則第一百零二條規定予以核實減除。營利事業之帳簿憑證，在辦理結算
      申報後未經稽徵機關調查核定前，因遭受不可抗力災害或有關機關因公調閱，
      以致滅失者，除其申報純益率已達該事業前三個年度經稽徵機關核定純益率之
      平均數者，從其申報所得額核定外，申報純益率未達前三個年度核定純益率之
      平均數者，應按前項規定辦理。營利事業之帳簿憑證，除為緊急避免不可抗力
      災害損失或有關機關因公調閱，或送交稅務代理人查核簽證外，應留置於營業
      場所。其因攜離營業場所，以致滅失者，該期間所得額，稽徵機關應依所得稅
      法第八十三條及同法施行細則第八十一條規定，就查得資料或同業利潤標準予
      以核定。其經有關機關因公調閱不能如期提示調查者，並得比照前項規定，先
      予核定。但經營利事業於調閱機關發還所調閱之帳簿憑證後一個月內申請查帳
      時，稽徵機關仍應接受其申請。」，亦為營利事業所得稅查核準則第十一條所
      明定。原告將帳務委託會計師辦理，惟其涉及李文鑫犯罪集團案件，實非原告
      所能預料，是原告無法提示帳證供核實屬不可抗力，被告逕以同業利潤標準核
      定所得額課徵營利事業所得稅，顯有違誤。
  (二)被告答辯之理由：
    1.按「稽徵機關進行調查或復查時，納稅義務人應提示有關各種證明所得額之帳
      簿、文據；其未提示者，稽徵機關得依查得之資料或同業利潤標準，核定其所
      得額。」、「本法第八十三條所稱之帳簿文據，其關係所得額之一部或關係課
      稅年度中某一期間之所得額，而納稅義務人未能提示者，稽徵機關得就該部分
      依查得資料或同業利潤標準核定其所得額。」，分別為所得稅法第八十三條第
      一項及同法施行細則第八十一條第一項所規定。又「納稅義務人於稽徵機關進
      行調查或復查時未提示該項帳簿文據或雖提示而有不完全者，稽徵機關應依所
      得稅法第八十三條第二項規定時間命其提示或補正，如經過規定時間，而納稅
      義務人仍不遵照提示或補正者，稽徵機關始得依同條第一項後段規定，依查行
      之資料或同業利潤標準，核定其所得額。」，復為行政法院（現改制為最高行
      政法院）六十一年判字第一九八號判例可資參照。
    2.次按「營利事業當年度使用之帳簿因故滅失者，得報經該管稽徵機關核准另行
      設置新帳，依據原始憑證重行記載，依法查帳核定。營利事業當年度關係所得
      額之全部或一部之原始憑證，因遭受不可抗力災害或有關機關因公調閱，以致
      滅失者，稽徵機關得依該事業以前三個年度經稽徵機關核定純益率之平均數核
      定之。其屬新開業或由小規模營利事業改為使用統一發票商號者，得依上年度
      查帳核定當地同業之平均純益率核定之。又災害損失部分，如經查明屬實，可
      依本準則第一百零二條規定予以核實減除。營利事業之帳簿憑證，在辦理結算
      申報後未經稽徵機關調查核定前，因遭受不可抗力災害或有關機關因公調閱，
      以致滅失者，除其申報純益率已達該事業前三個年度經稽徵機關核定純益率之
      平均數者，從其申報所得額核定外，申報純益率未達前三個年度核定純益率之
      平均數者，應按前項規定辦理。營利事業之帳簿憑證，除為緊急避免不可抗力
      災害損失或有關機關因公調閱，或送交稅務代理人查核簽證外，應留置於營業
      場所。其因攜離營業場所，以致滅失者，該期間所得額，稽徵機關應依所得稅
      法第八十三條及同法施行細則第八十一條規定，就查得資料或同業利潤標準予
      以核定。其經有關機關因公調閱不能如期提示調查者，並得比照前項規定，先
      予核定。但經營利事業於調閱機關發還所調閱之帳簿憑證後一個月內申請查帳
      時，稽徵機關仍應接受其申請。」，亦為營利事業所得稅查核準則第十一條所
      明定。
    3.又按「八、會議決議：對於檢調單位查扣發交查核之委託李文鑫集團簽證或申
      報案件，其營利事業所得稅審查及違章之處理，請依下列原則辦理。（一）帳
      證完備者：依所得稅法及營利事業所得稅查核準則等相關法令核實認剔，如有
      違章情事，依法處罰。（二）帳證不完備：經通知補正，無法提示或提示不完
      全者：1.已取具承諾書者：視承諾內容依相關法令予以查核，違章部分並按所
      得稅法第一百十條等相關規定處罰。2.未取具承諾書者：其所得額依所得稅法
      第八十三條規定按同業利潤標準予以核定。免罰。．．．」，為財政部賦稅署
      八十七年七月二十三日台稅一發八七一九五六一九七號函附「研究訂定委託李
      文鑫集團申報或簽證廠商核課營利事業所得稅及違章裁罰作業事宜」會議紀錄
      所規定。
    4.經查原告八十六年度營利事業所得稅結算申報案，申報全年所得額六三七、八
      四四元，嗣因本件屬「李文鑫集團涉嫌幫助逃漏稅查核專案」，乃發函通知原
      告提示相關帳簿及憑證備查，惟因原告未能提示帳證備查，遂依所得稅法第八
      十三條規定，按同業利潤標準核定營業淨利為五、四一一、一六七元，加計非
      營業收入八一０、六一一元，核定全年所得額為六、二二一、七七八元。
    5.再按原告主張八十六年度營利事業所得稅帳冊憑證，全部遭調查局及被告搜扣
      ，若有未被扣押部分，該集團亦已藏匿無蹤，致原告原交予會計師之全部帳冊
      憑證均下落不明等語。經查法務部調查局台北縣調查站於八十七年一月二十一
      日八七板肅第八七０一一七號函檢送李文鑫集團申報或簽證案件涉有逃漏稅捐
      之帳證資料明細表，有關原告八十六年度營利事業所得稅資料僅資料袋一袋，
      ，乃將查扣資料袋，袋內僅有銷貨發票三十六本及零星憑證一疊，因檢調單位
      所扣押帳簿不完全、不健全，按稅捐稽徵法第二十一條規定於核課期間內，通
      知原告於八十八年三月二十五日提示當年度相關帳簿憑證及有關文據備查，有
      原告簽收之雙掛號郵件送達回執附卷可稽，原告未依限提示，致無從審酌，被
      告遂據財政部賦稅署八十七年七月二十三日台稅一發第八七一九五六一九七號
      函決議，依所得稅法第八十三條規定，按同業利潤標準核定全年所得額為六、
      二二一、七七八元，免罰。復查時，復經被告通知原告於八十九年六月十九日
      提示帳簿、憑證及有關文據備查，取有原告簽收之雙掛號郵件送達回執附卷可
      稽，惟原告逾期未能提示相關帳簿文據供核，致無從就其復查事項加以審酌，
      被告遂據所得稅法第八十三條規定，按同業利潤標準核定全年所得額為六、二
      二一、七七八元，揆諸前揭規定，並無不妥。
    6.至於原告主張有關機關因公調閱以致滅失帳證，請准予按營利事業所得稅核準
      則第十一條第三項規定，依前三個年度核定純益率之平均數核定所得額一節。
      根據行政法院八十八年度判字第三二九八號判決指出，「企業委託代客記帳業
      記帳，將帳冊存放於業者處，若因代客記帳業涉及違法致業主帳冊遭調查局查
      封，非屬政府機關因公借閱的範圍」，是被告依同業利潤標準核定其所得額予
      以補稅，並無不當。原告主張帳證因調查局於李文鑫集團倉庫搜索查扣而導致
      下落不明云云，依行政法院三十六年度判字第十六號判例意旨，原告既未提示
      帳證以供查核，復未提出有關機關因公調閱或查扣帳簿憑證以致滅失之相關事
      證以實其說，空言主張，核無足採，併予陳明。
    理      由
一、按「稽徵機關進行調查或復查時，納稅義務人應提示有關各種證明所得額之帳簿
    、文據；其未提示者，稽徵機關得依查得之資料或同業利潤標準，核定其所得額
    。」、「本法第八十三條所稱之帳簿文據，其關係所得額之一部或關係課稅年度
    中某一期間之所得額，而納稅義務人未能提示者，稽徵機關得就該部分依查得資
    料或同業利潤標準核定其所得額。」，所得稅法第八十三條第一項、所得稅法施
    行細則第八十一條定有明文。而其所謂未提示，兼指帳簿文據全部未提示，或雖
    提示而有不完全、不健全或不相符者之情形，亦有行政法院（現改制為最高行政
    法院）六十一年度判字第一九八號判例可資參照。又按「稅捐之核課期間，依左
    列規定：一、依法應由納稅義務人申報繳納之稅捐，已在規定期間內申報，且無
    故意以詐欺或其他不正當方法逃漏稅捐者，其核課期間為五年。」、「在前項核
    課期間內，經另發現應徵之稅捐者，仍應依法補徵或並予處罰，在核課期間內未
    經發現者，以後不得再補稅處罰。」、「經稽徵機關書面審核核定之營利事業所
    得稅結算申報案件，均應列入抽查，其範圍如左：會計師查核簽證申報案件，經
    書面審核核定者。」，亦為稅捐稽徵法第二十一條第一項第一款、第二項、營利
    事業所得結算申報書面審核案件抽查辦法第三條第一款所規定。
二、查原告八十六年度營利事業所得稅結算申報原係未列選案件，免調帳證查核，經
    被告依書面審查暫行核定後，台北縣調查站查獲李文鑫集團申報或簽證案件涉有
    逃漏稅捐之嫌，查扣證物中有原告之資料袋，以原告涉嫌漏稅函送被告處理，被
    告分別於八十九年三月二十一日、四月二十八日、六月八日通知原告於八十九年
    三月三十一日、五月十日、六月十九日提示帳證文據供核，惟原告均逾期未提示
    帳證，然因原告帳載不完備，憑證不齊全，致無法查核，遂按同業利潤標準據以
    核定之事實，有上開通知函及掛號郵件收件回執各一份附於原處分卷可稽，並為
    原告所不爭，自堪認為真正。第以原告八十六年度營利事業所得稅結算申報既為
    書面審查核定，在稅捐核課期間內，被告自仍得依營利事業所得結算申報書面審
    核案件抽查辦法予以抽查，況台北縣調查站以原告涉嫌漏稅函送被告處理，是原
    告主張其八十六年度營利事業所得稅結算申報業經被告核定，被告即不得再行調
    帳抽查等語，委無可取。
三、又原告所稱有關帳簿憑證因李文鑫犯罪集團之受到偵訊，遭調查局查扣致下落不
    明，而無法完整提示供核一節。經查依原處分卷所附台北縣調查站查扣函送被告
    處理之查扣資料，僅有資料袋一袋內含銷貨發票三十六本及零星憑證一疊，並無
    原告八十六年度帳簿憑證及有關文據、營業稅繳款書、統一發票及統一發票購買
    證、各式成本表等資料，原告所言殊難採信。且本件八十六年度營利事業所得稅
    結算申報案業經會計師於八十七年五月十四日查核簽證申報，原告本應依稅捐稽
    徵機關管理營利事業會計帳簿憑證辦法第二十五條規定，於會計師查核簽證申報
    完竣後，將八十六年度之帳簿憑證留置於其營業場所，以備主管稽徵機關隨時查
    核，始為適法，其竟將帳簿憑證留置他處，其有違規定，至為顯然，自不能資為
    無法提供帳證之依據。況原告未能舉證其八十六年度帳簿憑證係經有關機關調閱
    或查扣以實其說，自難認其主張為真實。再原告八十六年度之帳簿憑證既非有關
    機關因公調閱，致不能提示調查供核，自無營利事業所得稅查核準則第十一條第
    四項末段規定之適用。從而被告以原告經通知提示帳證文據供核，逾期未為提示
    ，乃依所得稅法第八十三條規定，按同業利潤標準核定營業淨利，另加計非營業
    收入暨核定全年所得額，揆諸首揭法條規定及判例，並無違誤，訴願決定予以維
    持，亦無不合，原告徒執前詞，聲請撤銷，為無理由，應予駁回。
據上論結，本件原告之訴為無理由，依行政訴訟法第九十八條第三項前段，判決如主
文。
中      華      民      國    九十二    年      九      月      四      日
                            臺 北 高 等 行 政 法 院  第 四 庭
                                           審 判 長  法    官  鄭忠仁
                                                     法    官  楊莉莉
                                                     法    官  林育如
右為正本係照原本作成。
如不服本判決，應於送達後二十日內，向本院提出上訴狀並表明上訴理由，如於本判
決宣示後送達前提起上訴者，應於判決送達後二十日內補提上訴理由書（須按他造人
數附繕本）。
中      華      民      國    九十二    年      九      月      四      日
                                                     書 記 官  林如冰


司法院資訊處製作；財團法人民間司法改革基金會備份。
